【裁判字號】    98,訴,1280
【裁判日期】    990505
【裁判案由】    侵權行為損害賠償
【裁判全文】
臺灣臺北地方法院民事判決              98年度訴字第1280號
原      告  甲○○
訴訟代理人  乙○○
            己○○
            邱晃泉律師
            詹芝怡律師
被      告  戊○○
訴訟代理人  陳崇善律師
被      告  丁○○
            丙○○
            庚○○
上  一  人
訴訟代理人  李建賢律師
上列當事人間因原告提起刑事附帶民事訴訟，請求侵權行為損害
賠償事件，經本院刑事庭裁定移送前來，本院於民國99年4 月14
日言詞辯論終結，判決如下：
    主      文
被告應連帶給付原告新臺幣壹佰零壹萬肆仟柒佰捌拾元，及各自
如附表一所示之利息起算日起，均至清償日止，按週年利率百分
之五計算之利息。
原告其餘之訴駁回。
訴訟費用由被告連帶負擔四○○分之二○三，餘由原告負擔。
本判決第一項，於原告以新臺幣拾萬玖仟元為被告供擔保後
，得假執行。但被告戊○○、庚○○如分別以新臺幣壹佰零壹萬
肆仟柒佰捌拾元為原告預供擔保，各得免為假執行。
原告其餘假執行之聲請駁回。
    事實及理由
壹、程序方面：
  (一)被告丙○○經合法通知未於言詞辯論期日到場，核無民事訴
    訟法第386 條各款之情形，爰依原告之聲請，由其一造辯論
    判決。
  (二)按訴狀送達後，原告不得將原訴變更或追加他訴，但請求之
    基礎事實同一、擴張或減縮應受判決事項之聲明者，不在此
    限，民事訴訟法第255條第1項第2款、第3款分別定有明文。
    查原告提起附帶民事訴訟時，係以戊○○、丁○○、丙○○
    、庚○○為被告，並於訴之聲明第1 項請求：被告應賠償原
    告新臺幣（下同）100 萬元，並自起訴狀繕本送達翌日起至
    清償日止，按年利率5％計算之利息。惟本院刑事庭於民國9
    7 年12月30日以被告庚○○經一審判決無罪而判決駁回原告
    對於被告庚○○之訴，嗣原告於98年8 月13日向本院追加庚○○為被告，另於98年10月9日將其聲明第1項變更為：被告
    應連帶給付原告200 萬元，及自民事起訴理由續狀繕本送達
    翌日起至清償日止，按年利率5％ 計算之利息。本院審酌原
    告追加被告庚○○之訴與原訴，均係基於同一侵權行為請求
    被告損害賠償，其基礎事實同一，訴訟資料得以相互援用，
    且本院刑事庭認定被告庚○○無罪部分，於上訴後，業經臺
    灣高等法院判決撤銷，改判被告庚○○犯共同傷害罪確定，
    而原告訴之聲明中請求數額之增加，乃聲明之擴張。從而，
    揆諸前開規定，應認原告所為訴之追加及擴張係屬合法，應
    予准許，合先敘明。
貳、實體方面：
一、原告主張：原告於96年9月9日凌晨5、6時許，與朋友在臺北
    市○○路199號「錢櫃」KTV唱歌時，突然遭不認識之被告糾
    眾對原告無端施暴，不法侵害原告身體及健康，被告戊○○
    、丁○○及庚○○經臺灣高等法院於98年5 月15日以98年度
    上訴字第568 號刑事判決共同傷害罪確定，而被告丙○○既
    為糾眾施暴之人，是被告均應對原告負共同侵權行為責任。
    原告因被告上開侵權行為，致生之損害如下：
    (一)醫藥費5,990元。
    (二)將來醫藥費部分：
      1.創傷後憂鬱症：原告自98年2月23日起，每3個月應定期
        回診一次，每次診療費用460 元，另需分兩次領藥，按
        月每次領藥需支付掛號費100元，預估診療時期7年，本
        項費用共計1萬8,480元（計算式：460＋100×2×12×7
        ÷3＝18,480）。
      2.頭部撕裂傷致瘢瘤禿髮：皮膚科診療費用560 元，估計
        應於2 年內至少每2個月定期回診評估，費用計6,720元
        （計算式：560×12＝6,720）。至於毛囊移植手術之費
        用，一株毛囊以125 元計，以原告頭部撕裂傷所形成之
        瘢瘤面積7×0.5平方公分來看，第一次手術應移植140
        株，由於重建部位已完全禿髮且移植部位位於傷口，宜
        進行3次移植重建手術，估需花費5萬2,500 元（計算式
        ：140×125×3＝52,500）。是本項費用共計5 萬9,220
        元（計算式：6,720＋52,500＝59,220）。
      3.指骨骨折復健：原告自97年11月14日起至馬偕醫院骨科
        進行診療，診療費用每次460元，共回診2次，費用計92
        0元（計算式：460×2＝920）。之後原告轉至一般診所
        進行復健，依該復健診所所定復健計畫，每星期需定期
        復健一次，完成復健6次後需再回診1次另作評估。原告
        復健期間估計為7年，依每1.5個月支出費用包括回診掛
        號費200 元、復健費用50元，共計2萬5,200元（計算式
        ：【200＋50×5】×7×12÷1.5＝25,200）。是本項費
        用共計2萬6,120元。
        上開1.2.3.項費用共計10萬3,820 元（計算式：18,480
        ＋59,220＋26,120＝103,820）。原告爰縮減請求為9萬
        7, 900元。
    (三)證書費用2,100元：原告為本訴申請診斷證明共9張，計支
      出申請費用2,100元（計算式：500×3＋100×6＝2,100）
      。
    (四)調理健康食品3萬5,000元：原告為回復體力、記憶並補充
      傷口復原期間之耗損，於出院後3 個月間購買中藥補品及
      雞精等計3萬5,000元。
    (五)計程車資2萬5,130元：原告受傷手臂打石膏之2 個多月期
      間無法自行騎車，且因被告毆打致身上多處挫傷、脊椎側
      彎，加上頭部開放性撕裂傷，在傷口包紮及拆線後數個月
      期間亦不便搭乘大眾交通工具，期間赴醫就診均搭乘計程
      車，支出車資2萬5,130元。
    (六)喪失或減少勞動能力7萬5,000元：原告於96年9月1日起任
      職於開米實業有限公司，擔任網路雜誌行銷業務，每月薪
      資2萬5,000元，因被告之損害行為，自96年9月1日起至96
      年12月1日止，因減少勞動能力損失7萬5,000元（計算式
      ：25,000×3＝75,000）。
    (七)精神慰撫金175萬8,880元：原告因突遇被告多人襲擊，其
      中並有人持開山刀朝原告砍殺造成原告頭部裂傷（裂傷部
      位已長不出頭髮）及脊椎嚴重側彎、右手拇指嚴重骨折，
      造成原告身體及心理永遠無法抹去之傷痛，以致長期失眠
      及憂鬱，被告無和解誠意更使原告備感痛苦，且累及家人
      ，原告因而產生精神上疾病。
    綜上，原告因被告之侵權行為而得向被告請求損害賠償之數
    額共計200 萬元（計算式：5,990＋97,900＋2,100＋35,000
    ＋25,130＋75,000＋1,758,880＝2,000,000）。為此，爰依
    民法第184條第1項前段、第185條、第193條第1項、第195條
    第1 項規定，請求被告負連帶損害賠償責任等語，並聲明：
    (一)被告應連帶給付原告200 萬元，及自民事起訴理由續狀繕
    本送達翌日起至清償日止，按年利率5％ 計算之利息。(二)願
    供擔保請准宣告假執行。
二、被告方面：
  (一)被告丙○○未於言詞辯論期日到場，亦未提出書狀作何聲明
    或陳述。
  (二)被告戊○○則以：伊從未動手毆打原告，自無需負侵權行為
    損害賠償之責。但伊願意賠償原告請求之醫藥費5,990元，
    對於原告請求證書費用1,700元（計算式：500×3＋100×2
    ＝1,700），及指骨骨折復健費用計920元部分不爭執。至於
    原告耳科醫療單據及脊椎側彎部分與本件無關，創傷後憂鬱
    症、頭部撕裂傷致瘢瘤禿髮、指骨骨折預估復健費用、健康
    調養費金額與必要性實有可疑。計程車交通車資單據大部分
    並無計程車車號及駕駛人姓名，其證據能力亦有疑義；而診
    斷證明書費用並非因侵權行為所致財產上損害，亦與治療行
    為無關，當不得列入損害賠償之費用。原告復未能舉證證明
    其確實任職於臺灣開米實業有限公司、任職期間、是否確因
    本件傷害事件離職？且原告主張案發前每月月薪2萬5,000元
    ，而原告日前任職於臺北市立美術館月薪2萬5,160元，足見
    原告勞動能力並未因此喪失或減少。而原告於事發當日雖曾
    就醫，然包紮後當日即行出院，依其傷勢以觀，原告請求精
    神損害之數額過鉅等語置辯，並聲明：1.原告之訴及假執行
    之聲請均駁回。2.如受不利判決，願供擔保請准宣告免為假
    執行。
  (三)被告丁○○則辯以：伊未毆打原告，但對於刑事判決認定之
    事實不爭執，且願賠償原告請求之醫藥費、計程車車資，對
    於原告請求證書費用1,700 元（計算式：500×3＋100×2＝
    1,700），及指骨骨折復健費用計920元部分亦不爭執等語，
    並聲明：原告之訴及假執行之聲請均駁回。
  (四)被告庚○○則以：伊否認曾動手毆打原告，臺灣高等法院刑
    事庭二審判決認定伊共同傷害人之身體，顯有違證據法則，
    不足為伊應負侵權行為損害賠償責任之依據。又伊不爭執原
    告支出醫療費用5,990元，證書費用1,700元（計算式：500
    ×3＋100×2＝1,700 ），及指骨骨折復健費用計920元部分
    ，但原告請求關於創傷後憂鬱症及頭部撕裂傷致瘢瘤禿髮毛
    囊移植手術、指骨骨折復建等費用10萬3,820 元之損害，均
    為原告所自行預估，已嫌無據，且原告96年9 月24日至馬偕
    醫院初診診斷為創傷後壓力症候群，經藥物治療後，已於96
    年12月3日痊癒，故其於經過年餘後之98年2月23日再度返診
    ，經診斷病情改變為雙極性情感症，即難認與本件有因果關
    係，而該病情係因重大壓力為發病之誘因，更難謂與本件傷
    害有因果關係。又增加生活上需要之健康調養費並無單據為
    證，而計程車交通費除未記載駕駛人及車號之單據外，且有
    與醫療行為無關者，此部分原告請求為無理由。另原告空言
    主張喪失或減少勞動能力，尚屬無據。再者，刑事判決並未
    認定原告所受之傷害係遭人持開山刀所砍傷，原告據以主張
    已有不實，且原告於事發當日至馬偕醫院就診後即行出院，
    其日後門診治療之花費亦僅5,990 元，堪認其所受傷害非屬
    重大，其請求之精神上損害賠償實屬過鉅，原告雖主張因本
    件傷害致長期失眠，並患有憂鬱症，精神上受有苦痛，惟未
    見舉證兩者間之因果關係等語置辯，並聲明：1.原告之訴及
    假執行之聲請均駁回。2.如受不利判決，願供擔保請准宣告
    免為假執行。
三、查被告戊○○、丁○○及庚○○於96年9月9日凌晨5、6時許
    ，在臺北市○○路199號「錢櫃」KTV共同傷害原告之身體，
    致原告因此受有閉鎖性指骨骨折，頭皮之開放性傷口，除眼
    以外、臉部、頭皮及頸挫傷之傷害，經本院刑事庭以96年度
    訴字第1933號、97年度訴字第249 號為被告戊○○及丁○○
    共同傷害人之身體罪，被告庚○○無罪之判決，被告戊○○
    等人及檢察官提起上訴後，臺灣高等法院於98年5 月15日以
    98年度上訴字第568 號刑事判決被告戊○○、丁○○及庚○○共同傷害罪確定之事實，業據本院調閱上開刑事卷宗查明
    無誤，且為被告戊○○、丁○○所不爭執（見本院卷第131
    頁），自堪信為真實。
四、原告主張被告於96年9月9日凌晨5、6時許，在臺北市○○路
    199號「錢櫃」KTV共同不法侵害原告身體及健康，應負共同
    侵權行為責任，連帶賠償原告財產上及非財產上損害合計20
    0 萬元之事實，則為被告所否認，並以前揭情詞置辯，是本
    件主要爭點厥為：(一)被告有無共同不法侵害原告身體及健康
    之行為？應否負連帶損害賠償責任？(二)原告請求被告連帶賠
    償財產上及非財產上損害之合理數額為若干？茲論述如下：
  (一)被告有無共同不法侵害原告身體及健康之行為？應否負連帶
    損害賠償責任？
    1.按因故意或過失，不法侵害他人之權利者，負損害賠償責
      任。數人共同不法侵害他人之權利者，連帶負損害賠償責
      任；不能知其中孰為加害人者，亦同。造意人及幫助人，
      視為共同行為人。民法第184條第1 項前段、第185條分別
      定有明文。依此規定，共同侵權行為可分共同加害行為、
      共同危險行為、造意及幫助等三種類型，對於共同侵權行
      為人則課以連帶賠償責任，以保護被害人。而民法上所稱
      之「共同」應包括主觀共同關聯即行為人間主觀上有意思
      聯絡，及客觀共同關聯即行為人間客觀上均有不法行為，
      致生同一損害在內，此參司法院66年例變字第1 號判例、
      最高法院67年度台上字第1737判例甚明。以共同加害行為
      類型為例，當數人基於主觀上意思聯絡，客觀上各自實施
      不法行為之一部，致被害人權利受有損害，此時該數人對
      權利損害之結果，因兼具主觀及客觀共同關聯性，固應共
      負侵權行為責任；又數人所為不法行為致生同一損害者，
      縱然行為人相互間無意思聯絡，但因數人之行為共同構成
      違法行為之原因或條件，因而發生同一損害，具有行為關
      連共同性，即應負共同侵權行為責任；若數行為人間，或
      具有共同之意思聯絡，或相互間有所認識，而在客觀上為
      行為之分工，各自發揮其在角色分配上應有之功能，在社
      會觀念上形成一體的共同加害行為，互相利用他人之行為
      ，以達其目的者，則縱然僅一部分行為人從事不法行為，
      但數人既有主觀上意思聯絡即具備主觀共同關聯性，將他
      人之行為視為自己之行為，並相互利用與補充，以侵害他
      人權利，則參與之各個行為人就全體加害行為所致之損害
      ，仍該當共同侵權行為要件，而應對於全部所發生之結果
      ，連帶負損害賠償任，以符合民事侵權行為填補被害人所
      受損害之立法意旨。此於謀議或糾眾施暴，利用群眾心力
      為暴行，致擴大損害範圍之情形，益徵其實益。
    2.經查，被告戊○○、丁○○於前揭時、地，與被告庚○○
      及真實姓名年籍不詳之成年人共12至15人，共同傷害原告
      及訴外人楊青雲，致原告受有閉鎖性指骨骨折，頭皮之開
      放性傷口，除眼以外、臉部、頭皮及頸挫傷之傷害之事實
      ，業經被告戊○○、丁○○於刑事庭審理時坦認不諱，且
      有原告、楊青雲於刑事偵審時之證言、馬偕紀念醫院診斷
      證明書、受傷及現場照片、監視錄影器翻拍照片、監視錄
      影光碟、行動電話通聯記錄、本院刑事庭97年6月2日及同
      年7 月21日勘驗監視錄影光碟畫面筆錄（見本院97年度附
      民字第251號卷，下稱附民(一)卷，第6頁至第13頁，本院97
      年度附民字第548 號，下稱附民(二)卷，第6頁至第9頁，本
      院卷第25頁至第26頁、第29頁至第30頁、第58頁至第61頁
      、第29頁至第30頁、第196頁至第208頁、第216 頁，臺灣
      臺北地方法院檢察署96年度偵字第22948號卷，下稱偵(一)
      卷，第36頁至第37頁、第42頁至第46頁、第83頁至第86頁
      、第148頁至第157頁、第178頁至第180頁、第182頁至第1
      84頁、臺灣臺北地方法院檢察署97年度偵字第3774號卷，
      下稱偵(二)卷，第81頁至第82頁、第91頁至第105頁、本院9
      6 年度訴字第1933號卷，下稱刑事一審卷，第46頁至第57
      頁、第86頁至第88頁、第95頁至第99頁、第155頁至第165
      頁）在卷可稽，而被告戊○○、丁○○及庚○○上開犯行
      亦經臺灣高等法院於98年5月15日以98年度上訴字第568號
      刑事判決被告戊○○、丁○○及庚○○共同傷害罪確定之
      事實，亦有上開刑事判決（見本院卷第91頁至第101 頁、
      第190頁至第195頁）附卷足憑，此為原告與被告戊○○、
      丁○○及庚○○所不爭執，而被告丁○○復不爭執上開刑
      事判決認定之犯罪事實（見本院卷第427 頁反面）；又被
      告戊○○、丁○○、庚○○及真實姓名年籍不詳之成年人
      之所以於上開時、地為前揭傷害行為，係因接獲被告丙○○來電表示其在臺北市○○路199號「錢櫃」KTV與訴外人
      楊沐勳發生口角，遭人毆打，乃邀集渠等人員持凶器前往
      該KTV 尋釁，而上開人員抵達訴外人楊沐勳所在之包廂後
      ，旋即動手毆打該包廂內成員之事實，業據證人黃婉萍於
      本院刑事審理程序中證稱：「（問：當天主要是楊沐勳與
      徐緯駿發生衝突？）是。」等語（見刑事一審卷第158 頁
      ）、證人楊青雲於本院刑事庭審理中證稱：「我唱歌唱到
      一半，突然有一群人衝進來，不知道幾個人，然後我就問
      他們是否找錯人，我看到有人拿拖把，有人拿東西，作勢
      要打人，我問說是否找錯人，他們沒有回答，就直接動手
      打過來，當時有三、四個人把我壓住，一陣動手狂打，我
      當時被壓在地上所以沒有看到其他人」、「（打你的人有
      持器物嗎？）有拿東西，我知道打我的人有拿拖把、棍子
      ，也有徒手，我沒有看到有人拿刀」等語（見刑事一審卷
      第156頁反面至第157頁）、原告於本院刑事庭審理中結證
      ：「我就請十六（黃婉萍）送他妹妹下去，下去之後沒有
      多久就一群人衝進去我們的包廂，當時我不在包廂內，我
      在櫃台旁邊的安全梯講電話，我看到很多人衝進我們的包
      廂，一開始有人還問我是那個包廂，我當時不記得我的包
      廂號碼，就沒有回答，後來我講完電話要回去包廂，發現
      有人在門口把包廂門反拉，我後來看不對，就去找服務生
      報警，後來我不知道何人就叫服務生不准報警，就過來打
      我，本來打我的人只有一個，後來就愈來愈多人衝過來打
      我，當時我是蹲著，後來被打到趴在地上，我是在電梯的
      大廳被打，印象中有人跟他說對不起，我說為什麼要說對
      不起，後來有人拿東西往我頭上砍，後來我就躲到服務台
      後面，倒在那邊都是血，他們就離開，後來我昏昏的，就
      沒有什麼印象，後來就有救護車送我去醫院」等語（見刑
      事一審卷第161 頁反面）、被告戊○○於本院刑事庭訊問
      時陳稱：「…丁○○接到徐緯駿之電話，說丙○○在KTV
      被打，丁○○就找我兩個人一起過去KTV ，庚○○、阿庭
      、小生、阿宇，我不知道是何人找過去的，…我有打甲○○、楊青雲、楊沐勳其中一個…丁○○應該是有動手打人
      。我承認我有打傷他的部分我認罪…」等語（見刑事一審
      卷第14頁反面）、被告丁○○於本院刑事庭審理時自承：
      「（問：你為何去那裡？）因為徐緯駿聽說跟人家發生爭
      執，我就去幫忙。」「（問：你參與這件犯行的目的為何
      ？）為了幫忙丙○○，我是擔心他，因為他一個人在那裡
      被打，所以我才去。當時我們去時候，跟對方的人在包廂
      裡面有打起來…」等語（見刑事一審卷第191 頁反面），
      且有本院刑事庭於97年6月2日及同年7 月21日勘驗監視錄
      影光碟畫面筆錄（詳刑事一審卷第86頁至第88頁、第95頁
      至第99頁）在卷可佐，足見被告戊○○、丁○○、庚○○
      、丙○○及真實姓名年籍不詳之成年人於上開時、地抵達
      訴外人楊沐勳所在包廂前，主觀上已有傷害訴外人楊沐勳
      所在包廂內成員之意思聯絡及認識，在客觀上為行為之分
      工，各自發揮其在角色分配上應有之功能，在社會觀念上
      已形成一體的共同加害行為，則無論被告戊○○、丁○○
      、庚○○、丙○○及真實姓名年籍不詳之成年人係各自實
      施不法行為之一部，或僅一部分行為人從事不法行為，然
      上開人員既有主觀上意思聯絡即具備主觀共同關聯性，則
      參與之各個行為人就全體加害行為所致之損害即應負連帶
      責任。是以，原告於本件訴訟主張參與之被告戊○○、丁○○及庚○○對原告有共同傷害行為，應負連帶責任，洵
      堪可採。被告戊○○、丁○○雖於本院審理時抗辯並未毆
      打原告，但被告戊○○、丁○○於本院刑事庭審理時，對
      於渠等有共同傷害原告之行為已坦認不諱，且有相關人證
      及物證為佐，是上開被告於本院審理時始事後翻異其詞，
      空言否認，所辯當無足採。被告戊○○、丁○○就渠等糾
      眾傷害原告致原告受有損害之結果，自應負共同侵權行為
      責任。
    3.被告庚○○雖否認曾動手毆打原告，及爭執證人黃婉萍證
      述之真實性，並以勘驗錄影光碟結果未見被告庚○○有在
      場參與鬥毆與本院刑事庭第一審判決其無罪為據。惟查，
      被告庚○○有於96年9月9日凌晨5、6時許，因接獲被告丙○○在臺北市○○路199號「錢櫃」KTV與訴外人楊沐勳發
      生口角，遭人毆打之訊息，乃前往上址助勢，且於被告戊○○、丁○○及真實姓名年籍不詳之成年人抵達訴外人楊
      沐勳所在之包廂動手毆打該包廂內成員時，在該KTV 現場
      並有動手毆打他人之事實，業據證人黃婉萍於檢察官偵查
      中具結證稱：「徐（瑋駿）是她（楊珺涵）男友，莊（洲
      讚）我沒有印象，鄭（智元）有看到他，他矮矮的，但我
      不確定他打哪一邊的何人，確定他有動手」等語（見偵(一)
      卷第182 頁）、於本院刑事庭審理時證述：「（問：你於
      偵查中指認庚○○也在現場，並且有動手打人是否實在？
      ）我是在看影片後比對照片才指認，我當時的指認是實在
      的。」、「（問：你當初在偵查中的指認是百分之百確認
      庚○○在場？）當時我在偵查中是看完影片就指認，所以
      可以確認…。」等語（見刑事一審卷第166頁反面至第167
      頁），核與原告於本院刑事庭審理時具結證稱：「被告戊○○、丁○○、庚○○及證人丙○○當天都有在現場，至
      於何人毆打我，我沒有印象，因為我當時一被打，就蹲下
      來擋」、「（問：你能夠肯定確定，的確是庚○○有在場
      ？）確定。」、「（問：你是在大廳看到那群人？）是。
      」、「（問：在庭的戊○○、丁○○、庚○○、徐緯駿是
      否也在那群人裡面？）是。」等語（見刑事一審卷第16 2
      頁）、於臺灣高等法院審理時陳稱在案發現場9 樓大廳有
      看到被告庚○○，被告庚○○有打人等語（見刑事一審卷
      第162 頁）相符，且被告戊○○於警詢中供述：「（問：
      與你夥同前往該錢櫃KTV之人共有幾人？分別為何人？）
      約有7-8 人，有丁○○、丙○○、庚○○及綽號『阿庭』
      、『阿生』、『小宇』等人。」、「與丁○○、丙○○是
      朋友關係（相識約3-4 年），庚○○是我國中同學，都沒
      有糾怨。」（見偵一卷第13頁）；參以被告戊○○、丁○○、丙○○及真實姓名年籍不詳之成年人等於上開時、地
      抵達訴外人楊沐勳所在包廂後，旋即動手毆打該包廂內成
      員之事實，詳如前述，堪認被告庚○○確於上開時、地參
      與本件糾眾施暴事件，臺灣高等法院98年度上訴字第568
      號刑事判決亦同此認定，有上開刑事判決（見本院卷第91
      頁至第101頁、第190頁至第195 頁）附卷足憑，並經本院
      調閱該刑事歷審卷宗查明無訛，此亦為被告庚○○所不爭
      執（見本院卷第131 頁）。基上，堪認被告庚○○所為上
      開抗辯，要非足採。況且，縱認被告庚○○抗辯其未動手
      毆打原告為真，然被告庚○○主觀上就被告戊○○、丁○○、丙○○及真實姓名年籍不詳之成年人於上開時、地糾
      眾施暴行為既已有認識，且能預見有他人身體遭傷害之結
      果，而仍與渠等前往上址助勢，在社會觀念上形成一體之
      共同加害行為，以達為被告丙○○尋釁報復之目的，揆諸
      前開規定及說明，自應認被告庚○○就參與本件侵權行為
      之各個行為人所致損害，應負共同侵權行為損害賠償之責
      。
    4.綜上，原告主張被告於96年9月9日凌晨5、6時許，在臺北
      市○○路199號「錢櫃」KTV，共同不法侵害原告身體及健
      康，應負連帶損害賠償責任，應堪採信。
  (二)原告請求被告連帶賠償財產上及非財產上損害之合理數額為
    若干？
    1.按當事人主張有利於己之事實者，就其事實有舉證之責任
      。民事訴訟法第277 條本文定有明文。又因故意或過失不
      法侵害他人之權利者，應負損害賠償責任；數人共同不法
      侵害他人之權利者，連帶負損害賠償責任；不法侵害他人
      之身體或健康者，對於被害人因此喪失或減少勞動能力或
      增加生活上之需要時，應負損害賠償責任，民法第184 條
      第1項前段、第185條第1項、第193條第1 項分別定有明文
      。所謂增加生活上之需要，係指被害以前並無此需要，因
      被害以後始有支付此費用之必要者而言。依前開舉證責任
      之分配，則原告就其因被告共同不法侵害其身體及健康，
      因此喪失或減少勞動能力或增加生活上之需要，自應負舉
      證之責。經查，被告於96年9月9日凌晨5、6時許，在臺北
      市○○路199號「錢櫃」KTV共同傷害原告之身體，致原告
      因此受有閉鎖性指骨骨折，頭皮之開放性傷口，除眼以外
      、臉部、頭皮及頸挫傷之傷害，已於前述，是原告請求被
      告應負共同侵權行為連帶損害賠償責任，應堪採信。又原
      告因被告上開共同傷害行為，致支出醫療費用5, 990元、
      指骨骨折復健費用920元，及證書費用1,700元（計算式：
      500×3＋100×2＝1,700 ）之事實，業據原告提出馬偕紀
      念醫院（臺北院區）甲種及乙種診斷證明書、照片、馬偕
      醫院醫療單據（見附民(一)卷第6頁至第7頁、第9頁至第13
      頁、附民(二)卷第7頁至第9頁、本院卷第25頁至第26頁，第
      29頁至第40頁、第58頁至第61頁、第216頁至第218頁）附
      卷可稽，且為被告戊○○、丁○○及庚○○所不爭執（見
      本院卷第370頁），被告戊○○、丁○○復於本院98年4月
      16日言詞辯論期日當庭表示願意賠償原告醫療費用5,990
      元等語（見本院卷第82頁），而此部分乃原告因本件侵權
      行為後始需支付且有其必要性，自堪認原告此部分請求為
      有理由。另原告主張有因其頭部撕裂傷致瘢瘤禿髮，支出
      皮膚科診療費用560 元之事實，亦有馬偕紀念醫院（臺北
      院區）乙種診斷證明書、照片、馬偕醫院醫療單據（見附
      民(一)卷第10頁、第12頁、附民(二)卷第9頁、本院卷第58 頁
      、第212頁至第213頁）在卷可考，此部分與被告本件共同
      傷害行為具有相當之因果關係，且有其必要，是原告請求
      被告連帶賠償此診療費用560 元，亦屬可採。而原告就閉
      鎖性指骨骨折之傷害部分，除上開至馬偕醫院骨科進行診
      療之費用920元外，原告嗣於98年10月7日曾至永誠復健科
      診所進行復健，支出回診掛號費200 元之事實，有永誠復
      健科診所診斷證明書、藥品明細收據（見本院卷第216 頁
      至第220 頁）在卷可稽，此部分亦為原告因本件侵權行為
      後始需支付且有其必要性，是原告請求被告連帶賠償此復
      健費用200元，應予准許。
    2.再者，被害人依侵權行為法則所得請求加害人賠償之醫療
      費用，固非以被害人已實際支出者為限，然請求賠償將來
      之醫藥費，仍需以加害人之侵權行為具有相當因果關係及
      維持傷害後身體或健康之「必要支出」，始足當之。查原
      告係於96年9月9日遭被告共同傷害原告之身體，致原告因
      此受有閉鎖性指骨骨折，頭皮之開放性傷口，除眼以外、
      臉部、頭皮及頸挫傷之傷害，於96年9 月24日至馬偕紀念
      醫院精神科初診前，並無任何精神病史，初診就診時症狀
      為創傷後之惡夢、不安、失眠、情緒低落、記憶衰退，當
      時診斷為創傷後壓力症候群，經藥物治療後改善，已於96
      年12月3 日痊癒停止治療之事實，有馬偕紀念醫院98年11
      月9日馬院醫精字第0980004918號函（見本院卷第295頁）
      在卷足憑，堪認原告於96年9月至同年12月3日間所生精神
      疾病確與被告共同傷害行為有直接之因果關係。惟此部分
      之精神疾病既於96年12月3 日痊癒停止治療，且原告係於
      本件傷害行為後，逾1 年半，期間經歷服兵役等事件後，
      始於98年2 月23日再度前往馬偕紀念醫院精神科求診，此
      時其診斷病情改變為雙極性情感症之躁期，其重大壓力應
      較屬於引發原告發病之誘發因素，經藥物治療後病情改善
      ，並持續治療中之事實，有馬偕紀念醫院98年11月9 日馬
      院醫精字第0980004918號函（見本院卷第295 頁）附卷可
      足據，則原告上開雙極性情感症雖屬週期性發病，宜終生
      持續追蹤，然此症狀誘發因素既為重大壓力，則日常生活
      、工作、感情，甚或個人性格等因素均為其原因及條件，
      自難謂原告此部分損害與96年9月9日被告共同傷害行為有
      相當之因果關係。是原告請求被告連帶賠償其自98年2月2
      3日起，每3 個月應定期回診一次，每次診療費用460元，
      另需分兩次領藥，按月每次領藥需支付掛號費100 元，預
      估診療時期7年，本項費用共計1萬8,480元（計算式：【4
      60＋100×2】×12×7÷3＝18,480），實非足採。第查，
      被告共同傷害行為致原告受有閉鎖性指骨骨折，頭皮之開
      放性傷口，除眼以外、臉部、頭皮及頸挫傷之傷害，現頭
      部因外傷致有瘢瘤禿髮狀況之事實，有馬偕紀念醫院（臺
      北院區）甲種及乙種診斷證明書、照片、馬偕醫院醫療單
      據、馬偕紀念醫院98年11月9 日馬院醫精字第0980004918
      號函（見附民(一)卷第6頁至第7頁、第9 頁至第13頁、附民
      (二)卷第7頁至第9頁、本院卷第25頁至第26頁，第58頁至第
      61頁、第216頁至第218頁、第295 頁）附卷可證，堪認原
      告上開主張為真實。然是否進行毛囊移植手術，取決於原
      告本身在意與否，且須經植髮外科醫師評估毛囊手術成功
      率與是否進行持續治療，而此狀況惡性機率不高，每年追
      蹤一次即可之事實，有馬偕紀念醫院98 年11月9日馬院醫
      精字第0980004918號函（見本院卷第295 頁）在卷足取，
      參以原告頭部瘢瘤禿髮位置、傷口大小、範圍，及植髮與
      否與維持傷害後身體或健康之「必要支出」無涉，又原告
      就此部分亦僅提出網路列印資料為據等情，堪認原告預為
      請求被告連帶賠償其毛囊移植手術之費用5萬9,220元為無
      理由。至於原告主張其應於2年內至少每2個月定期至皮膚
      科回診評估費用計6,720元（計算式：560×12＝6,720 ）
      云云，然觀之馬偕紀念醫院98年11月9日馬院醫精字第098
      0004918 號函覆內容已明確載明原告此頭部之外傷瘢瘤禿
      髮惡性機率不高，每年追蹤一次即可，而此追蹤僅為使原
      告得以安心，與維持原告傷害後身體或健康之「必要支出
      」尚屬有別；參以原告自96年9月9日受傷後，此部分皮膚
      科就診紀錄僅有於98年9月1日至馬偕紀念醫院之醫療單據
      為憑，是原告預為請求被告賠償其皮膚科回診評估費用計
      6,720 元，洵非可採。復查，原告就其因被告共同傷害行
      為已支出之指骨骨折醫療費用部分，雖屬有據，且馬偕紀
      念醫院乙種診斷證明書記載：宜復健治療，訓練活動度；
      惟永誠復健科診所98年10月27日98永誠字第3 號函稱：「
      …另依據中央健康保險局所提供之復健物理治療黃金治療
      療程（附件一），骨折之黃金治療期為六個月。王君已逾
      黃金治療期，物理治療對其關節活動度無法有明顯之進步
      ，目前之治療目標為避免關節更進一步的攣縮及腫脹，使
      其功能退步。…王君已逾一般骨折之黃金治療期，其關節
      活動度受限已無積極治療之意義，嗣後之治療乃避免進一
      步之惡化。」，以上事實有馬偕紀念醫院乙種診斷證明書
      、永誠復健科診所98年10月27日98永誠字第3 號函（見本
      院卷第216頁、第275頁至第276 頁）在卷可憑，參以原告
      就指骨骨折部分雖曾密集於96年9月9日、11日、22日、同
      年10月13日、同年11月1 日、同年月29日、同年12月27日
      前往馬偕紀念醫院臺北院區診療，嗣間隔逾1年8月，始於
      98年9月1日及同年10月5 日回診，復僅提出永誠復健科診
      所98年10月7日掛號費200元之單據，而無其所稱復健費用
      50元之證明，且於本件訴訟中經本院闡明其舉證不足後，
      均未能再行提出其確有進行復健之證據等事實，有馬偕紀
      念醫院（臺北院區）乙種診斷證明書、永誠復健科診所、
      本院99年3月5日準備程序筆錄（見本院卷第218頁、第220
      頁、第370 頁反面）為佐，則原告主張其每星期需定期復
      健一次，完成復健6次後需再回診1次另作評估，復健期間
      估計為7 年云云，要非足採。是原告預為請求被告連帶賠
      償其復健費用2萬5,200元（計算式：【200＋50×5】×7
      ×12÷1.5＝25,200），應非可採。
    3.承上，原告主張其為本訴申請診斷證明共9 張，計支出申
      請費用2,100元（計算式：500×3＋100×6＝2,100）等語
      ，其中1,700元（計算式：500×3＋100×2＝1,700）為被
      告戊○○、丁○○及庚○○所不爭執，然除此之外，原告
      所提原證17、19、20、20-1診斷證明書之必要性為被告戊○○、丁○○及庚○○所否認，且觀之原證17馬偕紀念醫
      院（臺北院區）乙種診斷證明書開立時間為98年8 月14日
      、內容為「創傷後壓力疾患憂鬱性疾患」，與原證1 馬偕
      紀念醫院（臺北院區）甲種診斷證明書除開立時間不同外
      ，其內容並無差異，且關於原告於本件傷害行為後，逾1
      年半，始於98年2 月23日再度前往馬偕紀念醫院精神科求
      診時之診斷病情，已難謂原告此部分損害與96年9月9日被
      告共同傷害行為有相當之因果關係，詳如前述；而原證19
      、20、20-1之開立時間僅間隔1個月，又與原證1所附於96
      年11月29日診斷證明內容相同，如原告需證明其有診斷證
      明書上所載就診紀錄，僅需提出醫療單據或於訴訟中聲請
      調查即可，實無就同一病名重複開立診斷證明書之必要。
      是原告請求被告負連帶賠償原證17、19、20、20-1診斷證
      明書費用，應非可採。再者，原告僅空言其為回復體力、
      記憶並補充傷口復原期間之耗損，於出院後3 個月間購買
      中藥補品及雞精等計3萬5,000元云云，而未能提出相關證
      據以證其實，且原告亦自承醫師未特別囑咐應補充營養品
      等語（見本院卷第181 頁），是原告此部分之請求即屬無
      據。復以，原告因被告共同傷害行為，致受有閉鎖性指骨
      骨折，頭皮之開放性傷口，除眼以外、臉部、頭皮及頸挫
      傷之傷害，已於前述，由原告上開傷勢以觀，於受傷初期
      至醫院看診、檢查，實有雇車前往之必要，而原告居住臺
      北縣汐止市○○路○段236號9樓之4，其確曾於96年9月9
      日、11日、18日、22日、24日、同年10月5 日、13日前往
      馬偕紀念醫院臺北院區就診之事實，有馬偕紀念醫院醫療
      單據、馬偕紀念醫院甲種及乙種診斷證明書（見本院卷第
      25頁至第27頁、第29頁至第38頁、第216頁）在卷為憑，
      是原告請求如附表二所示編號1 至5、8、10之計程車資合
      計5,410元（計算式：410＋420＋415＋420＋410＋410＋4
      20＋425＋415＋420＋415＋420＋410＝5,410 ），自屬可
      採。至於如附表二所示之其他計程車收據，除如附表二所
      示編號6、7之530元、11之530元、13、15之520元、16、1
      7之515元、18至27並無車號及司機姓名之記載，其形式上
      之真正已為被告戊○○、庚○○所否認（此抗辯對全體被
      告有利益，其效力及於全體被告）外，原告復無證據足資
      證明確係其往返就醫場所之車資，且觀諸原告傷勢與上開
      就診期間僅自96年9月9日至同年11月29日止，則逾此期間
      所支出之計程車資與本件侵權行為之關聯性與必要性即屬
      有疑，而原告就此亦未能據證以實其說，自難謂原告對此
      部分已盡舉證之責，即應認原告請求被告連帶賠償其所支
      出之計程車資超逾5,410元為無理由。另原告主張其於96
      年9月1日起任職於訴外人開米實業有限公司，擔任網路雜
      誌行銷業務，每月薪資2萬5,000元，因被告之損害行為，
      自96年9月1日起至96年12月1日止，因減少勞動能力損失7
      萬5,000元（計算式：25,000×3＝75,000）云云，惟原告
      於96年間之稅務電子閘門財產所得調件明細表並無上開公
      司給付原告之薪資記載（見本院卷第325 頁），參以原告
      93年至97年間稅務電子閘門財產所得調件明細表中薪資所
      得數額（見本院卷第323頁至第332頁），足見原告於前揭
      時間內之工作期間不長、無固定薪資，且原告就上開主張
      復未能提出相關證據以實其說，自難認原告此部分之請求
      為有理由。原告逕執行政院勞工委員會96年受雇員工每人
      月平均薪資表及訴外人有限責任臺北市美術館員工消費合
      作社98年9月薪津清單，遽主張其於96年9月1日起至96 年
      12月1日止減少勞動能力損失7萬5,000元，亦非足採。
    4.第按因故意或過失不法侵害他人之權利者，應負損害賠償
      責任；數人共同不法侵害他人之權利者，連帶負損害賠償
      責任；不法侵害他人之身體、健康、名譽、自由、信用、
      隱私、貞操，或不法侵害其他人格法益而情節重大者，被
      害人雖非財產上之損害，亦得請求賠償相當之金額，民法
      第184條第1項前段、第185條第1項前段及第195條第1項前
      段分別定有明文。又不法侵害他人之人格權，被害人受有
      非財產上損害，請求加害人賠償相當金額之慰撫金時，法
      院對於慰撫金之量定，應斟酌實際加害情形、所造成之影
      響、被害人痛苦之程度、兩造之身分地位經濟情形及其他
      各種狀況，以核定相當之數額（最高法院47年度台上字第
      1221號、51年度台上字第223 號判例意旨參照）。經查，
      原告因被告共同傷害行為，致受有閉鎖性指骨骨折，頭皮
      之開放性傷口，除眼以外、臉部、頭皮及頸挫傷之傷害，
      堪認原告確因本件傷害行為，身心受有相當痛苦，則其請
      求精神慰撫金，洵屬有據。本院參照前揭判例意旨，審酌
      被告僅因友人與人發生糾紛，即結伴尋釁報復，致原告無
      辜受牽連而受有上開不輕之傷害，原告當時年僅23歲，因
      此罹患創傷後壓力疾患，自96年9月9日至同年11月29日止
      ，就診期間逾2 月，迄今仍有頭部之外傷瘢瘤禿髮狀況，
      且右手第一指骨骨折導致關節活動受限，身心均受有嚴重
      傷害，影響原告人生甚劇。及原告為中國海專畢業，現在
      無業，97年財產所得6萬6,355元；被告戊○○為高中畢業
      ，目前無業，名下有賓士汽車1 部，96及97年間，有薪資
      所得21萬6,000 元；被告丁○○中山國中畢業，現在在監
      執行中，97年間薪資所得1萬8,000元；被告丙○○名下有
      三陽汽車1 部；被告庚○○中國海專肄業，現在監執行中
      ，財產明細中有利息及股利收入，另於97年有薪資所得10
      萬5,000 元，業據原告及被告戊○○、丁○○及庚○○陳
      述在卷，且有被告近5 年財稅電子閘門財產所得調件明細
      表（見本院卷第131頁、第172頁反面、第173頁、第370頁
      、第323頁至第367頁）附卷可查，及其他各種狀況，認原
      告請求非財產上之損害以100 萬元始為相當，逾越此部分
      之請求，尚非可採，應予駁回。
    5.綜上，原告因被告共同不法侵害原告身體及健康之行為，
      而請求被告連帶賠償財產上損害共計1萬4,780元（計算式
      ：醫療費用5,990元＋指骨骨折復健費用920元＋證書費用
      1,700元＋皮膚科診療費用560元＋永誠復健科診所掛號費
      200元＋計程車資5,410元＝1萬4,780元），及非財產上損
      害100 萬元，為有理由，應予准許，逾此部分則不應准許
      。
五、綜上所述，原告依民法第184條第1項前段、第185條、第193
    條第1項、第195條第1項規定請求被告連帶給付原告101萬4,
    780元（計算式：財產上損害共計1萬4,780 元＋非財產上損
    害100萬元＝101萬4,780 元），及自民事起訴理由續狀繕本
    送達翌日即如附表一所示之利息起算日起至清償日止，按週
    年利率5％計算之利息，為有理由，應予准許，逾此部分則
    無理由，應予駁回。
六、原告及被告戊○○、庚○○分別陳明願供擔保，聲請宣告假
    執行及免予假執行，於原告請求有理由之部分，經核並無不
    合，爰酌定相當擔保金額併准許之；至於原告請求無理由之
    部分，其訴既經駁回，其假執行之聲請失所附麗，應併予駁
    回。
七、本件事證已明，兩造其餘攻擊防禦方法及所提之證據，核與
    判決結果無影響，毋庸再予一一論述，附此敘明。
八、據上論結，原告之訴為一部有理由、一部無理由，依民事訴
    訟法第385條第1項前段、第79條、第85條第2項、第390條第
    2項、第392條第2項，判決如主文。
中    華    民    國    99    年    5     月    5     日
                  民事第三庭  審判長法  官  丁蓓蓓
                                    法  官  黃書苑
                                    法  官  周玉琦
以上正本係照原本作成。
如對本判決上訴，須於判決送達後20日內向本院提出上訴狀。
中    華    民    國    99    年    5     月    5     日
                                    書記官  劉英權
附表一：
┌──┬────┬─────────┐
│編號│被  告  │ 利息起算日       │
├──┼────┼─────────┤
│ 1. │戊○○  │民國98年10月10日  │
├──┼────┼─────────┤
│ 2. │丁○○  │民國98年10月27日  │
├──┼────┼─────────┤
│ 3. │丙○○  │民國99年4月6日    │
├──┼────┼─────────┤
│ 4. │庚○○  │民國98年10月10日  │
└──┴────┴─────────┘

司法院資訊處製作；財團法人民間司法改革基金會備份。
